臺灣高等法院刑事判決　　　　　　　　99年度上易字第2920號
上　訴　人
即　被　告　朱美丞
選任辯護人　袁健峰律師
　　　　　　陽文瑜律師
上　訴　人
即　被　告　王其明
選任辯護人　邱鎮北律師
上列上訴人因妨害自由案件，不服臺灣桃園地方法院98年度易字
第931 號，中華民國99年10月26日第一審判決（起訴案號：臺灣
桃園地方法院檢察署97年度偵字第7176號），提起上訴，本院判
決如下：
    主  文
原判決關於朱美丞、王其明部分均撤銷。
朱美丞、王其明無罪
    理  由
一、公訴意旨略以：緣李榮華與許國勝、鍾仁貴（已更名鐘丞恩
    ）各出資新台幣（下同）50萬元、25萬元、20萬元，自95年
    12月底某日起，在桃園縣中壢市○○○路○段111號合夥經營
    「富達手機生活館」。詎被告朱美丞為取得該店之經營主導
    權，基於強制妨害他人行使權利及行無義務之事之犯意，夥
    同與之具有共同犯意聯絡之被告王其明及彭成偉（另由原審
    法院通緝中）、呂美和（經原審判決無罪確定）與年籍姓名
    不詳之成年男子共約十餘人，於96年8 月25日（起訴書誤載
    為96年8月23日）下午2時許，由被告朱美丞先指派被告王其
    明、彭成偉與年籍姓名不詳之成年男子共約4人前往上開「
    富達手機生活館」，並以被告朱美丞已向許國勝、鍾仁貴各
    以5 萬元買下渠等之股份為由，揚言稱：店是他們老闆的，
    未經同意，不准動店內任何物品等語，李榮華不從，與彭成
    偉等起口角爭執，但遭對方毆打。不久呂美和及年籍姓名不
    詳之成年男子多人及被告朱美丞本人陸續抵達「富達手機生
    活館」，對李榮華展示置放於自用小客車後車箱內2 把外觀
    形似黑色手槍之物品，使李榮華心生畏懼，脅迫李榮華交出
    該店經營權，並由其中2 名男子強押李榮華及該店員工謝糧
    安將置放在謝糧安之自用小客車內之手機及配件搬回店內，
    此時被告朱美丞要李榮華配合他們經營手機店，錢由被告朱
    美丞管，並稱：如不配合，就自己離開，但休想把股份拿回
    去，店內所有的東西也不能帶離等語，李榮華在遭被告朱美
    丞等人以上開強暴、脅迫之手段壓制自由意志後，雖無義務
    ，但仍交出店內物品並退出經營，被告朱美丞等並妨害李榮
    華對其所有之店內物品行使權利。因認被告朱美丞、王其明
    共同涉犯刑法第304條之強制罪嫌。
二、按犯罪事實應依證據認定之，無證據不得認定犯罪事實。又
    不能證明被告犯罪者，應諭知無罪之判決，刑事訴訟法第15
    4條第2項、第301條第1項分別定有明文。事實之認定，應憑
    證據，如未能發現相當證據，或證據不足以證明，自不能以
    推測或擬制之方法，為裁判基礎（最高法院40年台上字第86
    號判例意旨參照）；又認定犯罪事實所憑之證據，雖不以直
    接證據為限，間接證據亦包括在內，然而無論直接證據或間
    接證據，其為訴訟上之證明，須於通常一般之人均不致有所
    懷疑，而得確信其為真實之程度者，始得據為有罪之認定，
    倘其證明尚未達到此一程度，而有合理之懷疑存在而無從使
    事實審法院得有罪之確信時，即應由法院為諭知被告無罪之
    判決（最高法院76年台上字第4986號判例意旨參照）。再者
    ，告訴人之告訴，係以使被告受刑事訴追為目的，是其陳述
    是否與事實相符，仍應調查其他證據以資審認；亦即藉由補
    強證據之存在，以增強或擔保告訴人陳述之證明力，必告訴
    人所述被害情形，無瑕疵可指，且就其他方面調查，又與事
    實相符，始足據為有罪判決之基礎。矧被害人與一般證人不
    同，其與被告處於相反之立場，其陳述之目的，在使被告受
    刑事訴追處罰，內容未必完全真實，證明力自較一般證人之
    陳述薄弱。故被害人縱立於證人地位而為指證及陳述，且其
    指證、陳述無瑕疵可指，仍不得作為有罪判決之唯一證據，
    應調查其他證據以察其是否與事實相符，亦即仍須有補強證
    據以擔保其指證、陳述之真實性，始得採為斷罪之依據（最
    高法院94年度台上字第3326號判決參照）。
三、本件公訴人認被告朱美丞、王其明涉有上開強制罪嫌，無非
    以上開事實業據證人即告訴人李榮華於警詢、偵查中之指述
    及證人劉兆明、謝糧安於警詢、偵查中之證述，並有通訊監
    察譯文1份附卷可憑，為其主要之論據。
四、訊據被告朱美丞固坦承其已受讓手機館之股權，於案發當日
    派遣彭成偉前去手機館盤點商品，嗣彭成偉致電予朱美丞表
    示伊與李榮華之女友講話不客氣而打起來，故當日下午彭成
    偉載伊前往手機店，到場後渠等即在辦公室協商合作經營模
    式，惟堅詞否認有何以強暴、脅迫李榮華交出該店內物品並
    退出經營權之行為，辯稱：伊已向許國勝、鍾仁貴取得渠等
    股份，乃基於合夥人地位，主張合夥人之權利，並未強迫李
    榮華交出經營權等語。被告王其明亦堅詞否認上揭犯行，辯
    稱：於案發當日，伊並未在案發現場等語。經查：
  (一)證人即告訴人李榮華固於偵查中及原審、本院審理時證述：
    案發當日中午左右，有二、三名男子先到富達手機生活館裡
    ，並告知許國勝跟鐘丞恩已經將股份賣給朱美丞，店內的經
    營權要等朱美丞抵達後說清楚，伊聽到這種情形就先整理自
    己的資料及一些手機、配件分別裝箱搬到車上，上開男子就
    說店裡的物品不是屬於伊一個人所有，朱美丞未到前不准搬
    走店內東西，伊與其中二名男子發生言語衝突，進而互相拉
    扯，伊忘了是伊或對方先出手，後來伊就把上開裝箱物品搬
    回店內；到了下午2 時許，朱美丞、王其明先後抵達富達手
    機生活館，朱美丞、王其明來的時候就沒有拉扯、衝突，伊
    與朱美丞及鐘丞恩等人在富達手機生活館開放休息室商談，
    朱美丞說他沒錢買伊股份，要伊當股東，若伊當股東，必須
    幫他經營手機店，但錢的部分必須由他管，若伊不當股東，
    他雖沒錢跟伊買股份，但也不允許伊把店裡的東西搬走，伊
    不想跟不認識的人合夥經營，乃離開富達手機生活館等語（
    見99年度他字第687 號卷第105、145、145之1頁、98年度易
    字第931 號卷(一)第185至188頁、本院卷第165頁反面至167頁
    ），核與證人即謝糧安（富達手機生活館員工）、劉兆明證
    述情節大致相符（見前引他字卷第63至65頁、前引易字卷(二)
    第20頁反面至第26頁）。
  (二)惟設於桃園縣中壢市○○○路○段111號之「富達手機生活館
    」原乃告訴人李榮華與鐘丞恩、許國勝共同出資經營，嗣於
    96年8月23日，鐘丞恩、許國勝將渠等合夥股份各以5萬元之
    代價讓與被告，鐘丞恩乃與被告朱美丞約定於96年8 月25日
    至「富達手機生活館」點交合夥財產等事實，業據證人鐘丞
    恩證述明確（見原審卷第116頁至第121頁），並有轉讓契約
    書影本二紙在卷可參（見97年度偵字第4692號卷第139、140
    頁），復為證人即告訴人李榮華證實案發當天最先抵達富達
    手機生活館之男子有告知上開股份轉讓之事，已如前述。則
    姑不論鐘丞恩、許國勝未經合夥全體同意，擅自將合夥股份
    讓與被告朱美丞，被告朱美丞是否因而與李榮華成立合夥關
    係，仍屬未定，然被告朱美丞既有受讓鐘丞恩、許國勝合夥
    股份之事實，其主觀上認為其已係合夥人，而指派彭成偉等
    人至富達手機生活館點交財產，尚非無稽。彭成偉等人抵達
    富達手機生活館，並告知李榮華上開股份移轉之事，適見李
    榮華將店內物品裝箱搬至私人汽車，欲行運走，彭成偉等人
    予以阻止，並稱朱美丞未抵達之前不准搬走店內物品，且要
    李榮華將裝箱物品搬回店內等情，無非係防止李榮華擅自將
    合夥財產遷移、藏匿，並非出於不法惡意。雖證人李榮華於
    本院審理時證稱其裝箱之物品係其個人物品及營利事業登記
    證、負責人印章云云（見本院卷第165 頁反面），惟其於原
    審審理時證稱：「我當時聽到（股份轉讓）這個情形就先整
    理我自己的資料及一些手機、配件，分別裝箱…。」等語（
    見前引易字卷(一)第188頁），證人謝糧安亦證稱：「（《案
    發當天》你搬什麼東西到你車上？）一些文件及手機的小配
    件，例如手機套、電池等物品…。」（見前引易字卷(二)第21
    頁），可見李榮華得知鐘丞恩、許國勝將股份轉讓給朱美丞
    後，確有將屬於合夥財產之手機、配件等物裝箱欲搬運、遷
    移，則被告朱美丞指派到場點交財產之人加以阻止，並因此
    與李榮華發生口角及肢體衝突，主觀上乃基於維護被告朱美
    丞之合夥權益，尚非出於妨礙李榮華行使權利或使李榮華行
    無義務之犯意甚明。且李榮華於案發當天晚上猶返回富達手
    機生活館取走自己私人物品，並未受到阻擾等情，亦為證人
    李榮華證述屬實（見本院卷第166頁反面），益徵被告朱美
    丞等人並無阻礙李榮華取回自己個人物品之意。再觀諸卷附
    96 年8月25日下午2 時20分許被告朱美丞與李榮華之通訊監
    察譯文顯示：「朱美丞（下稱朱）：你幹嘛？你幹嘛？李榮
    華（下稱李）：沒有啊，我跟你們小弟打架。朱：你不是說
    沒有講好不要搬嗎？李：但是我沒有搬東西，我只是把個人
    資料帶走，因為我要報稅什麼東西，我沒有搬我的貨，我一
    件貨都沒有搬，你知道嗎？…朱：你帶走什麼資料嘛？不用
    啦，幹嘛要這樣子呢？你這樣做不是多有嫌疑呢？…不是啊
    ，我們現在兩個算股東耶。李：對啊，我知道啊。朱：那你
    說你要搬東西，你要拿資料COPY，你可以問我嗎，你這樣做
    是完全不尊重我嘛…李：沒有啦，我的意思說我在這邊都沒
    有走，我在等你們，我是說我要跟你講說看要怎麼做。…我
    不會亂講你，但是因為我們這邊有起衝突啦。朱：因為我跟
    他們講說不准，不要給人家搬東西，你懂我意思嗎？李：嗯
    。」等語，足證被告朱美丞確係告知李榮華不應在未事先知
    會股東之情形，任意搬走店內物品，以免其個人之股東權益
    遭受侵害。綜合上情以觀，被告朱美丞等人或其指派之人雖
    有要求李榮華不得擅自搬走店內物品，主觀上乃基於合夥人
    地位之權利，縱使口氣並非和善或與李榮華發生肢體衝突，
    顯非出於妨害李榮華行使權利，或使李榮華行無義務之事之
    犯意甚明。
  (三)案發當天下午，被告朱美丞等人抵達富達手機生活館後，並
    未與李榮華發生衝突、拉扯，雙方即在店內開放休息區商談
    股份讓與後之合夥經營事宜，此為被告朱美丞與李榮華一致
    是認（見前引易字卷(一)第186、190頁、本院卷第165 頁反面
    ），並經證人鐘丞恩證述屬實（見前引易字卷(二)第117 頁反
    面、本院卷第167 頁反面）。證人李榮華固於警詢時陳稱：
    被告朱美丞說現在店是他們的，叫伊退出經營，但是股份沒
    有要退還給伊，伊非常害怕，全部答應被告朱美丞開出來的
    條件，只想要趕快安全離開，伊答應之後，被告朱美丞就說
    店內物品都是他們的，沒有他們同意，誰都不許帶離云云（
    見前引他字卷第26頁）；嗣於97年5月8日偵查中證述：「（
    是否有任何人拿刀械到場？）其中有一人，但我忘記是誰，
    他有拿一袋東西下來，跟我說他們有帶東西來，叫我們注意
    一點，之後，我的客人有看到…有人打開後行李箱，拿出類
    似槍枝的東西，那個客人好心告訴我們不要輕舉妄動。」、
    「（朱美丞如何要求你交出經營權？）朱美丞說他沒錢買我
    的股份，要我當股東。若我當股東，就必須幫他經營手機店
    ，但錢的部分必須由他管；若我不當股東，他雖沒錢跟我買
    股份，卻也不允許我把店裡的東西搬走。」、「（事後你有
    無跟他合作經營該手機店？）從那件事後，我再也沒去過店
    裡。」等語（見前引他字卷第第145－1頁）；復於97年12月
    17日偵查中證稱：「（當天朱美丞到你店內的時候，你有看
    到他們帶槍枝？）他們說他們有帶東西來，叫我們小心一點
    不要輕舉妄動，並且叫我們交出手機店經營權，我店內朋友
    看到他們帶槍，有叫我不要跟他們衝突。」、「（他們要你
    如何交出經營權？）…當天朱美丞來就要我配合他們經營，
    如果我不配合，就自己離開，但休想把我的股份拿回去，我
    若離開店內所有東西都不能帶離開。」等語（見前引他字卷
    第105、106頁）；又於原審審理時證稱：「朱美丞當時有跟
    我說我的股東許國勝、鍾仁貴已經將富達手機生活館的股份
    賣給他了，朱美丞問我將來經營的意見，我跟朱美丞說我不
    要做了，希望朱美丞把我一半的股份還給我，朱美丞說若他
    把一半股份還給我他也沒有辦法經營了，我就說店就全部給
    朱美丞經營好了，我的股份也全都不要了。」、「（當天是
    否有人向你展示自小客車後車廂內外觀類似黑色手槍的物品
    ？）是別的客人跟我說的，我沒有親眼看到，當下我們有起
    衝突，有一個客人跟我說有類似手槍的東西，叫我不要這麼
    衝動，事隔已久，我已經忘記那個客人叫什麼名字了。」、
    「當時朱美丞還沒有到，我是先跟最初到場的兩個人發生衝
    突後，該二人打電話找其他人過來，而當時到場開黑色車子
    的人有打開行李箱讓我看見裡面有類似長槍的東西，所以此
    時朱美丞還沒有到場。」、「（本案發生後，你還有無繼續
    經營該手機店？）沒有，我就再也沒有回去了，而我原有的
    股份也沒有拿回來，全部給他們經營。」等語（見前引易字
    卷(一)第186至188頁）。另於本院審理時證稱：「朱美丞說要
    跟我一起經營，朱美丞也說他沒有錢吃下我的股份，但我不
    想跟不認識的人一起做，他們並沒有逼我，後來我就走了。
    」等語（見本院卷第167 頁）。觀諸證人李榮華上開歷次證
    述，就現場有人攜帶類似槍枝物品乙節，究係被告朱美丞到
    場之前，抑或之後，已有齟齬，況其未親眼目睹上情，乃聽
    聞自他人，其憑信性已然成疑，尚難遽採。再就被告朱美丞
    如何與李榮華商談合夥經營富達手機生活館乙事，證人李榮
    華先於97年5月8日偵查中證稱：「他（朱美丞）沒錢買我的
    股份，要我當股東。若我當股東，就必須幫他經營手機店，
    但錢的部分必須由他管；若我不當股東，他雖沒錢跟我買股
    份，卻也不允許我把店裡的東西搬走。」等節，乃屬合夥人
    研議如何分工經營合夥事業之事務，尚難謂被告朱美丞等人
    有強迫李榮華讓與、交付其股份之行為。證人李榮華於警詢
    及嗣於97年12月17日偵查中雖稱：「（朱美丞等人）叫我們
    交出手機店經營權」、「當天朱美丞來就要我配合他們經營
    ，如果我不配合，就自己離開，但休想把我的股份拿回去，
    我若離開店內所有東西都不能帶離開。」云云，然與上開97
    年5月8日之證述情節已有不符，亦與之後於原審證述：「朱
    美丞問我將來經營的意見，我跟朱美丞說我不要做了，希望
    朱美丞把我一半的股份還給我，朱美丞說若他把一半股份還
    給我他也沒有辦法經營了，我就說店就全部給朱美丞經營好
    了，我的股份也全都不要了」、「因為我不想跟我不認識的
    人一起經營，因為我作不好的話，也無法向朱美丞他們交待
    ，所以乾脆不去了，放棄富達手機生活館的經營權。」，以
    及於本院審理時所證：「朱美丞說要跟我一起經營，朱美丞
    也說他沒有錢吃下我的股份，但我不想跟不認識的人一起做
    ，他們並沒有逼我，後來我就走了。」等節，互有出入，而
    依證人李榮華於97年5月8日偵查中及原審、本院審理時證述
    被告朱美丞要求其一同經營富達手機生活館，其因不想與不
    認識之人合夥，乃自行離去等節，尚屬前後一致，自較可採
    ，顯難偏採證人李榮華於警詢及97年12月17日偵查中證述被
    告朱美丞逼迫其交出經營權及放棄股份云云，執為不利於被
    告之認定。且據參與商談之證人鐘丞恩證稱：被告朱美丞並
    未強迫李榮華交出經營權或讓出股份，李榮華要求可否整家
    店先由李榮來經營，被告朱美丞投資就好了，被告朱美丞表
    示至少帳冊也要讓他過目，才知道營運狀況等語（見前引易
    字卷(二)第118 頁），益徵被告朱美丞本於受讓合夥之地位，
    而與李榮華協商合夥事業經營分工，並未施予任何強暴、脅
    迫，而非妨害告訴人李榮華行使權利或使其行無義之事甚明
    。再徵諸告訴人李榮華於案發後數度撥打電話給被告朱美丞
    ，而有如下對話：「（96年8月27日凌晨零時44分許） 李榮
    華（下稱李）：喂！朱哥嗎！…我剛剛有跟大頭在店裡啊！
    我先把營登（營利事業登記證）放回家裡啦！…朱美丞（下
    稱朱）：沒關係啊！你明天會過去嗎？李：明天星期一我會
    過去啊！…朱：沒關係！我明天過去再聊啦！因為我現在又
    有喝一點酒。…李：還有一個重點就是…我今天有一個客人
    啦！他有去找我啦！你那個小弟就跟他講我都沒做了，全部
    都換人了。朱：為什麼他這樣講呢？李：我的意思是說，就
    算我沒有作也不要跟客人說這種話…朱：沒關係啦，我跟你
    講我明天過去在好好跟你講一下，那個小弟…不對，我會跟
    他講，這個我知道啦！」、「（96年8月30日凌晨2時16分許
    ）李：朱哥我要跟你講一下，因為…朱：不是！因為今天我
    們二個現在是股東啦！我一直想不懂你做這些動作是什麼！
    …李：因為一些朋友一直問我說為什麼沒有做了，我只是跟
    他們說一些股東有誤會。朱：我跟你沒有誤會啊，我跟你也
    沒有幹嘛！…李：對啊！我也不知道那麼多人都認識你說要
    幫我問看什麼情形，其實我沒有刻意要跟他們講，大概他們
    是出自關心我而已啦！…朱：不是，不是…我直接跟你講我
    很好講話，我沒有要拗你一分一毫，你不要去外面講到我好
    像去拗你怎樣的…。」（見前引偵字第4692號卷第84、85、
    87、88頁），可知告訴人李榮華證稱其於案發當天以後就未
    再至富達手機生活館乙節，並非實在，再由被告朱美丞於上
    開通話中表示其員工告訴客人李榮華已不做了乙節是不對，
    並表明其與李榮華是股東，其沒有要侵吞李榮華之權利等語
    ，足見告訴人李榮華前開所指：被告朱美丞等人於案發當天
    脅迫伊交出富達手機生活館經營權，並拋棄股份情節，尚非
    可採。又告訴人李榮華於96年12月3 日將其股份以20萬元之
    代價讓與被告朱美丞，為證人李榮華證述無訛（見前引易字
    卷(一)第190頁）， 並有股權轉讓書影本一份在卷可憑（見前
    引偵字第4692號卷第140頁）， 參以證人李榮華證述其原出
    資富達手機生活館之股份為二分之一，以及證人鐘丞恩證述
    其與許國勝各以5萬元之代價讓與股份予被告朱美丞等節（
    見前引易字卷(一)第191頁反面、易字卷(二)第120頁反面），則
    被告朱美丞購買告訴人李榮華股份之價格與購買鐘丞恩、許
    國勝等人股份相同，並未有明顯偏低之情形，益徵被告朱美
    丞等人並無施強暴、脅迫逼使李榮華放棄合夥股份、退出經
    營之事實。
  (四)綜上所述，本案被告朱美丞、王其明被訴強制罪行之證明，
    未於通常一般之人均不致有所懷疑，而得確信其為真實之程
    度，殊屬無從為有罪之確信。此外，本院復查無其他積極證
    據足資證明被告朱美丞、王其明有公訴意旨所指之犯行，是
    應認不能證明犯罪。
五、原審未經詳察，遽認被告朱美丞、王其明有強制罪之犯行，
    尚有違誤。被告朱美丞、王其明上訴意旨，否認犯罪，為有
    理由，應由本院就原判決關於被告朱美丞、王其明部分予以
    撤銷，並就此部分改判無罪。
據上論斷，應依刑事訴訟法第369條第1項前段、第364條、第301
條第1 項，判決如主文。
本案經檢察官黃和村到庭執行職務。
中    華    民    國   100    年    5     月    17    日
                  刑事第六庭審判長法  官  邱同印
                                  法  官  郭豫珍
                                  法  官  何信慶
以上正本證明與原本無異。
不得上訴。
                                  書記官  王泰元
中    華    民    國   100    年    5     月    23    日